【裁判字號】    91,訴,993
【裁判日期】    920415
【裁判案由】    確認委任關係不存在
【裁判全文】
臺灣彰化地方法院民事判決  九十一年度訴字第九九三號
    原      告  庚○○
    訴訟代理人  戊○○律師
                許安德利律師
    被      告  丙○○
                辛○○
                乙○○
                甲○
                己○○
                壬○○
    訴訟代理人  林開福律師
                陳芝荃律師
    被      告  財團法人彰化基督教醫院
    法定代理人  庚○○
    臨時管理人  丁○○
右當事人間請求確認委任關係不存在事件，本院判決如左：
    主    文
原告之訴駁回。
訴訟費用由原告負擔。
    事    實
甲、原告部分：
  一、聲明：確認財團法人彰化基督教醫院（下稱彰基醫院）與被告丙○○、辛○○
      、乙○○、甲○、己○○、壬○○等六人（下稱被告丙○○等六人）間董事之
      委任關係不存在。
  二、陳述：
  （一）原告為被告彰基醫院董事長，雖受鈞院九十一年度裁全字第一三四號假處
        分裁定及九十一年執全字第一二八號執行命令不得行使彰基醫院董事長及董
        事職權，執行命令於民國九十一年一月二十九日送達於原告（原告認係同年
        二月五日送達），故原告至少於九十一年一月二十八日時，仍為被告彰基醫
        院之董事長，仍得執行董事長之職權。被告丙○○等並於九十一年二月八日
        起訴確認彰基醫院與原告間之董事委任關係不存在（鈞院九十一年訴字第二
        五二號）。惟前開執行命令僅係原告身為被告彰基醫院董事長及董事「職權
        行使」之暫時限制，並非「身分」之否認，故在鈞院九十一年訴字第二五二
        號確認委任關係不存在訴訟確定前，原告仍具有被告彰基醫院董事長及董事
        之身分。
  （二）次按公司與董事間之關係，係因選任行為及承諾表示而成立之委任關係，故
        除公司法另規定外，應適用民法關於委任之規定（參照公司法第一百九十二
        條第四項），而民法第五百四十九條第一項規定：「當事人之任何一方，得
        隨時終止委任契約」，是以董事一經提出辭職，無須公司同意，即當然失其
        董事之身分（最高法院六十二年度台上字第二六二號判決參照）。而財團法
        人董事辭職之程序，民法及內政業務財團法人監督準則均無明定，應依捐助
        章程之規定。本件彰基醫院捐助暨組織章程（下稱捐助章程）並未明定董事
        辭職之程序，則依公司法及民法有關規定。準此，被告丙○○等六人雖曾為
        彰基醫院之董事，然渠等已分別於九十年九月二十日（壬○○）、九十年九
        月二十七日（辛○○、乙○○、己○○、丙○○）、九十年十月三日（甲○
        ），親自向被告彰基醫院董事會提出辭職書，依法已喪失董事資格，已非被
        告彰基醫院董事，不得再執行董事職權，惟被告丙○○等六人除仍以被告彰
        基醫院之董事自居外，更於九十一年一月間向鈞院對原告為首揭假處分聲請
        及執行，又在無合法召集權人之召集及未達法定（醫療法施行細則第三十二
        條第二項、彰基醫院捐助章程第十三條）開議人數情況下，分別於九十年一
        月二十八日及同年二月十五日違法召集彰基醫院第三屆第八、九次臨時董事
        會，並為諸多不合法之決議。被告辛○○復偽以彰基醫院法定代理人之身分
        ，向臺灣臺中地方法院對彰基醫院副院長林國川為假處分聲請並執行。其等
        所為顯已對被告彰基醫院之院務及合法董事及原告身為彰基醫院董事長召集
        董事會之職權行使造成重大損害，依民事訴訟法第二百四十七條之規定，原
        告自有提起本件確認之訴之法律上利益甚明。
  （五）對被告抗辯所為之陳述：
    １．原告未曾向彰基醫院董事會提出辭職書，該辭職書係原告任職彰基醫院董事
        前，預先書立予訴外人台灣基督長老教會（下稱長老教會）之空白辭職書，
        於法應屬無效：
      被告彰基醫院為依法申請設立並經鈞院法人登記處核准登記之財團法人醫療
        機構，原告為代表法人之董事即董事長，被告辛○○、壬○○、乙○○、己○○、甲○、丙○○等六人及訴外人陳正雄、姚慶政、鍾日曜、蔡炳田、侯
        書文、戴廣章、蔡崇偉、洪建平等共十四人為董事，惟除洪建平、戴廣章、
        蔡崇偉等三人外，其餘十二位均已受鈞院假處分命令不得行使董事職權在案
        。而長老教會係經依法設立經臺灣臺南地方法院法人登記處核准登記之宗教
        財團法人，設有「總會」，管理轄下之各中會、區會之教會會務，總會因宗
        教事務之分工又設有各「委員會」分別執行。二法人因宗教信仰理念一致，
        而在『宗教範籌』上彰基醫院尊重長老會為指導單位，而由具有教會職務者
        擔任董事，惟法律上同係依法設立登記具獨立人格之法人，一為行政院衛生
        署主管之醫療機構財團法人，一為內政部主管之宗教財團法人，係二不同公
        益目的及獨立運作之財團法人，且彰基醫院董事會董事成員均屬「自然人董
        事」，並無「法人董事」，故法律上互不隸屬或牽連。又財團法人乃以財產
        之集合為基礎之「他律法人」，與社團法人係以人之集合為基礎之自律法人
        ，設有總會、會員大會等意思機關者，自有不同，而應接受主管機關及法院
        之監督。故為醫療機構財團法人之彰基醫院，受醫療法及其施行細則及相關
        法令之規範，自屬當然。即便「捐助人」，亦應受醫療法第三十二條、醫療
        法施行細則第二十七條第二項規定之規範，依捐助章程遴聘董事，成立董事
        會，將董事名冊報請中央衛生主管機關核備、將全部財產移歸法人，亦即將
        設立財團法人醫療機構一切事項移交董事會，由董事會依法令、章程規定，
        在相關政府主管機關監督下，管理及推行財團法人公益目的事業。雖民法第
        六十三條定有捐助人與其所捐助之財團間之互動條款，惟僅係在有「為維持
        財團之目的或保存財團之財產」時，捐助人始得「聲請法院」變更財團之組
        織。為捐助人對財團之間接看護之權限，故依法捐助人尚不得直接干預財團
        事務，甚為顯然。故長老教會無從以「捐助人」之地位，加諸法令、章程以
        外之限制於被告彰基醫院之董事，限制渠等依法（章程）所得以行使之董事
        職權。
      被告抗辯原告已辭去彰基醫院董事（長）之職務，無非以長老教會總常委會
        於九十年十二月二十一日代原告填寫之辭職書為據。惟查縱長老教會為被告
        彰基醫院之捐助人，然在被告彰基醫院依法設立登記後，除第一屆董事之選
        聘外，關於其組織及管理方法，自應由其捐助章程規定之機關即董事依合議
        為之，捐助人並非其上級或意思機關，對於彰基醫院所聘任之董事或相關人
        員，並無不依章程恣意任免或監督之權。依被告彰基醫院捐助暨組織章程（
        下稱捐助章程）第六條規定：「本院置董事十五人，須有台灣基督長老教會
        牧師、長老、執事之職。由總會八人，台中中會二人，彰化中會三人，嘉義
        中會二人組織之，董事須有至少三分之一具有目的事業專門知識。後屆董事
        由董事會依上述原則遴選之」，足見被告彰基醫院第二屆以後之董事，係由
        前屆董事會就符合該條規定資格者遴選，縱為捐助人亦無指派或任免之權。
        又依財團法人之公益性、他律性及監督財團法人法規之強制性而言，財團董
        事就任前預先書立之空白辭職書因違反公序良俗，當然不生『辭卸財團法人
        董事職務』之效力。蓋財團法人公益目的之達成，端賴財團董事會之正常運
        作，如財團董事均無獨立性、自主性，財團機能何以建全？且財團目的事涉
        國家、社會公益，其運作均受法令、章程及相關主管機關監督，尤其財團靈
        魂所在之董事會，其董事之更替，更直接影響財團之運作方向，豈可任由董
        事個人與第三人「私訂」法令、章程以外之限制，破壞財團應受法令、章程
        及主管機關監督之機制，致公益淪為私慾，故此種財團法人董事於『就任前
        』所『預立』辭職書之行為，顯然違反公序良俗。
      原告原為被告彰基醫院董事、董事長，被告亦不爭執，長老教會總委會在原
        告任職彰基醫院董事前，要求預立日期及辭職原因空白之辭職書，既與彰基
        醫院捐助章程之規定不合，且將使被告彰基醫院之董事，形同長老會總常委
        會之橡皮圖章或傀儡，有礙於彰基醫院目的之遂行及組織、管理之健全，自
        屬有背公序良俗，依法即應認為無效。而醫療法第三十二條（董事之遴聘及
        捐助財產之移歸財團法人）、醫療法施行細則第二十七條第二項（董事會之
        成立）、第二十九條（董事會之職權）、第三十二條（董事會開會之決議）
        等強制規定之規範目的既在健全財團之組織及管理，即不容任何人以任何方
        式破壞法令對財團公益目的遂行之監督機制。長老會總會與彰基醫院董事間
        ，預立董事辭職書之約定，形式上雖為雙方當事人之約定，惟實質上已使財
        團董事職權行使之自主性喪失殆盡，成為長老會之橡皮圖章，亦破壞、規避
        主管機關、法令及章程就財團董事更替之監督，直接使財團核心之董事會之
        運作，受長老會控制。更使長老會成為，主管機關（衛生署、法院）之主管
        機關，使卷附辭職書、切結書之效力，超越國家強制法規之效力，成為財團
        法人捐助組織章程外之章程。足見該法律行為（約定），破壞財團法人受主
        管機關、法令及章程監督之機制，有礙財團公益目的之遂行及組織、管理之
        健全，而有違反法令強制或禁止規定及有背公序良俗，應為無效。
    ２．本件原告有受判決之確認利益：
      原告為被告彰基醫院董事長，舉凡彰基醫院之院務方針及計劃之審定、財產
        及基金之管理與運用、經費之籌劃、預算及決算之審核與監察、重要章則及
        辦法之制定、負責醫師之選聘及解聘、董事之選聘及解聘、任免院長所提副
        院長、院牧主任、院牧等等重要事務，均須由董事會以決議定之。而董事會
        每年召開會議兩次，由董事長召集之，董事長認為必要時得召開臨時會議。
        又董事會之決議，除法律或章程另有規定外，應有全體董事過半數之同意行
        之。此觀彰基醫院捐助章程第八條、第十一條、第十三條規定自明，故原告
        身為彰基醫院董事長，其私法上之地位，自包括身分上名義之確認及職權行
        使上實質內函之確認，二者缺一，在私法上之地位即有不安定之虞，而有名
        實不符之情形。亦即原告召開彰基醫院董事會，首先須以「董事長」之名義
        為之，再者須召集各「董事」與會，再進而由各「董事」以決議行之。準此
        ，原告在董事長資格受質疑時，自有確認其董事長身分之利益；同理，在其
        他董事身分不明之情況下，原告亦有確認該董事身分之需，否則無從認定該
        身分不明之董事，有無受董事長召集之適格，而須依法對之行使召集權。蓋
        如該等身分不明之董事，確實已無董事之資格，原告召集渠等開會，進而決
        議，將使召集程序違法，亦使該法決議效力產生不安定性之情形，故董事長
        即有起訴確認身分不明董事之身分的確認利益。
      又按民事訴訟法第一百三十八條之規定為寄存送達，除須將應受送達之文書
        寄存送達地之自治或警察機關外，並須製作送達通知書，記明寄存文書之處
        所，黏貼於應受送達人住居所、事務所或營業所門首，俾應受送達人知悉寄
        存之事實，前往領取，二者缺一均不能謂為合法送達（最高法院六十四年臺
        抗字第四八一號判例參照）。蓋既係以非常方法為送達，其寄存地、通知方
        法等，即應遵守「法定」方式，規定「黏貼」於門首，即不能以他法充之。
        而前開裁定（鈞院九十一年度執全字第一二八號執行命令）送達機關並未將
        送達通知書黏貼於應受送達人即原告之住居所、事務所或營業所門首，執行
        卷內應無關於此合法送達要件之事證（如黏貼送達通知書於門首後，拍照存
        證）。又假處分裁定係命令或禁止債務人為一定行為者，執行法院應將該裁
        定送達於債務人，強制執行法第一百三十八條定有明文，故鈞院前開裁定，
        自以送達於原告後，始生假處分執行之效果。然原告於九十一年二月五日向
        警察機關收取裁定正本前，並未受合法送達，鈞院前認係於九十一年一月二
        十九日已為寄存送達應有違誤。準此，原告在九十一年二月四日以前彰基醫
        院董事長之職權尚未受鈞院禁止行使，故被告彰基醫院董事會之召集權人，
        在九十一年二月四日以前仍為原告無訛。被告辛○○等六人於九十一年一月
        間，以原告已辭彰基醫院董事長、董事職務為由，向鈞院對原告為禁止行使
        彰基醫院董事長、董事職權行使之聲請。又在九十一年一月十七日被告六人
        自任董事會召集人，發彰基醫院董事會開會通知，予被告六人及戴廣章、蔡
        崇偉、洪建平等三名董事。嗣果在無合法召集權人之召集及未達法定（醫療
        法施行細則第三十二條第二項、彰基醫院捐助章程第十三條）開議人數情況
        下，分別於九十一年一月二十八日及同年二月十五日違法召集彰基醫院第三
        屆第八、九次臨時董事會，並為諸多不合法之決議。被告辛○○復僭稱係彰
        基醫院法定代理人，向臺灣臺中地方法院對彰基醫院副院長林國川為假處分
        聲請並執行。故被告辛○○等六人，具體否認原告為彰基醫院董事長、董事
        身分及侵害原告身為彰基醫院董事長所得行使之職權等情，應可認定。原告
        雖受假處分執行暫時不得行使彰基醫院董事長、董事之職權，惟原告身為彰
        基醫院董事長及董事之身分仍未改變，對於本件訴訟自有確認利益。
    ３．被告丙○○等六人確已辭卸被告彰基醫院董事職務。渠等於鈞院九十一年度
        聲字第四二號聲請選任特別代理人事件審理時，業稱本件卷附被告等六人辭
        職書係渠等自行提出，其上簽名亦均為真正。又因長老會在彰基事件之特殊
        性，被告等六人因未能完成長老會總常委會交付之使命：「續聘黃昭聲擔任
        彰基醫院院長」，而提出辭職，此事長老會亦知情，並在九十年十一月九日
        決議、通知彰基醫院董事會，稱長老會已慰留被告丙○○等六人，足見其六
        人確有提出辭職書，辭去被告彰基醫院董事職務無誤。被告丙○○等六人既
        已提出辭職書辭去被告彰基醫院董事，即不得再行使董事職權，詎其等竟仍
        以董事自居，擅自召開董事會，並為諸多不合法之決議，於法顯已難容。
  三、證據：提出彰基醫院法人登記證書、本院九十一年度裁全字第一三四號民事裁
      定、九十一年度執全字第一二八號執行命令、九十一年度重勞訴字第二號民事
      判決、彰基醫院捐助暨組織章程各一件、辭職書六件、彰基醫院第三屆第八次
      臨時董事會議錄、第九次臨時董事會議錄各一件、臺灣台中地方法院九十一年
      度裁全善字第一六三六號民事裁定、九十一年度執全善字第二三五八號執行命
      令各一件、彰基醫院九十年十月十七日號函、聲明書各一件、長老教會函四件
      、衛生署函二件、長老會總常委會決議、台灣基督長老教會屬下機構及財團法
      人管理辦法、長老會總會切結書、台灣基督長老教會屬下機構董、理事辭職書
      各一件、長老會登記資料、彰基醫院董事會開會通知各一件。
乙、被告財團法人彰化基督教醫院方面：未於言詞辯論期日到場，亦未提出準備書狀
    作何聲明或陳述。
丙、被告丙○○、辛○○、乙○○、甲○、己○○、壬○○方面：
  一、聲明：原告之訴駁回。
  二、陳述：
  （一）按「確認法律關係之訴，非原告有即受確認判決之法律上利益者，不得提起
        之」，民事訴訟法第二百四十七條第一項前段定有明文。所謂「即受確認判
        決之法律上利益」，須因法律關係之存否不明確，致原告在私法上之地位有
        受侵害之危險，且此項危險得以對於被告之確認判決除去之者，始為存在。
        最高法院二十七年度上字第三一六號判例可資參照。查原告於與本件性質類
        同之另案即  鈞院九十一年度訴字第二五二號一案，曾為如下之主張「民事
        訴訟法第二百四十七條所謂即受確認判決之法律上利益，須因法律關係之存
        否不明確，致原告在私法上之地位有受侵害之危險，而此項危險得以對於被
        告之確認判決除去之者，始為存在，若縱經法院判決確認，亦不能除去其不
        妥之狀態者，即難認有受確認判決之法律上利益，最高法院二十七年上字第
        三一六號及五二年台上字第一二四０號分別著有判例。本件原告（按：除戴
        廣章外，均為本件被告）求為確認者係彰基醫院與被告等（按：本件原告為
        該案之被告之一）間董事委任關係之存否，而彰基醫院與其董事、董事長之
        委任關係是否存在，乃彰基醫院與被告等雙方始具有確認利益自明。原告等
        係以董事個人名義提起本件訴訟，非以彰基醫院名義提起，即無受確認判決
        之法律上利益。．．．又原告戴廣章雖現為彰基醫院董事，惟被告等與彰基
        醫院間董事之委任關係存否，亦不影響其私法上之地位。亦即被告等是否為
        彰基醫院之董事，均不影響原告戴廣章與彰基醫院間董事之委任關係。換言
        之，原告戴廣章為彰基醫院董事之法律上地位，並不因被告等是否為彰基醫
        院董事而受有任何影響。準此，原告在私法上之地位（彰基醫院董事）本無
        受侵害之危險，實難想像以本件確認判決除去其不存在之危險」。則依原告
        於該案之上開主張，其已認其以董事個人名義提起本件訴訟，而非以彰基醫
        院名義提起，並無即受確認判決之法律上利益（況原告早已辭去董事及董事
        長職務），亦即其亦認其提起本件訴訟顯無理由。再者，依鈞院九十一年執
        全字第一二八號命原告不得行使彰基醫院董事及董事長職權之執行命令係於
        九十一年一月二十八日由被告等合法收受送達，因此原告自九十一年一月二
        十八日起即不得再行使彰基醫院董事及董事長之職權。準此以言，原告既不
        得行使董事長職權（包括召集董事會議在內），則被告等於九十一年一月二
        十八日、同年二月十五日召集臨時董事會會議並作成多項決議，對於原告所
        謂之董事長職權毫無侵害可言（況原告早已辭去董事及董事長職務）。換言
        之，於假處分有效期間原告不得行使彰基醫院董事長職權，原告本無召集董
        事會之權，何能謂被告等依法召集董事會並為決議係侵害其「私法上地位」
        ？是原告顯無提起本件確認訴訟之法律上利益，合先敘明。
  （二）原告固原為彰基醫院董事長，然其董事長職務因於九十年十二月二十一日，
        原告正式向彰基醫院董事會提出辭呈後即告消滅，其辭職書上之「辭職人」
        簽名、蓋印，以及「身分證字號」、「住址」、「電話」、日期等均為原告
        自行填寫而成，實難容原告空言否認。又原告於接任彰基醫院董事職位前，
        與長老教會間成立委任契約，依原告所自願簽具之切結書，內載「立切結書
        人同意．．．授權總會之銓派任命單位填寫所立辭職書（如附件）之日期及
        辭職原因，．．．，原告先出具已經簽妥必要內容之辭職書（即辭職書「茲
        因．．．以及辭職書最底行日期等文字），委託並授權長老教會總會，於一
        定情形下得代填前述空白之文字，並以被告等六人名義提出之，則依民法第
        五百二十八條、第一百零三條第一項規定本件原告委託並授權長老教會總會
        所為之辭職意思表示，應直接對其發生效力，且該項辭職意思表示業已到達
        彰基醫院，則本件原告已非彰基醫院董事其情甚明。原告雖辯稱前述委任契
        約有違反公序良俗而無效之情形，惟財團法人固為他律法人，其組織及其管
        理方法，應由捐助人以捐助章程或遺囑定之，如捐助章程或遺囑所定之組織
        不完全或重要之管理方法不具備時，應由法院依聲請為必要之處分（民法第
        六十二條規定參照），於財團法人成立後，捐助人並非法人董事之上級或法
        人之意思機關。然而觀之民法第六十三條：「為維持財團之目的或保存其財
        產，法院得因捐助人、董事、主管機關、檢察官或利害關係人之聲請，變更
        其組織」，可見財團法人之捐助人於法人成立後，對於法人事務亦非毫無置
        喙餘地。另遍查相關法令，並無限制財團法人之董事不得委任並授權他人於
        一定情形下可以代為完成並提出書面之辭職意思表示，是以原告與長老教會
        總會間之上述委任契約，並無違背強制規定而應歸於無效之情形。
  （三）依彰基醫院捐助暨組織章程第七條規定：「本院置董事十五人．．．後屆董
        事由董事會依上述原則遴選之」，係關於董事遴選之規定，與前述董事委託
        並授權第三人完成並提出辭職書一事，毫無關係。如因此使彰基醫院董事會
        無法運作，亦可依民法第六十二條之規定，由主管機關、檢察官、利害關係
        人聲請法院為必要之處分，對於彰基醫院之運作並無不利之影響。且縱長老
        教會總會基於該會與某一董事間之委任契約關係，代填並提出辭職書者，亦
        不過為現任董事依上述章程第七條規定選出新董事，其任期依前述章程第八
        條規定，以補足原任者之任期為限而已，換言之彰基醫院仍得依據前述章程
        規定選出新任董事，其自主性並未受到限制。另外，如原告認為長老教會總
        會之所為違背其與該總會間之委任契約者，亦可由原告對長老教會總會主張
        損害賠償權利，或主張長老教會總會之代理行為逾越權限，對之不生效力，
        並不致使彰基醫院之董事淪為長老教會總會之傀儡，上述委任契約衡無違背
        公序良俗之可言。抑有進者，原告自八十九年四月二十九日就任彰基醫院董
        事一年餘以來，從未見原告爭執其與長老教會總會之間上述委任關係之效力
        ，或為終止該委任契約之表示，其僅願享受權利，卻不願負擔義務之心態，
        又豈可採？由是言之，原告之辭職書既已到達董事會且未於到達前撤回，則
        已生辭職效力，其與彰基醫院間委任關係應不存在，應甚顯然。
  （四）原告前經鈞院民事執行處以九十一執全字第一二八號執行命令，禁止其執行
        被告彰基醫院之董事以及董事長職務在案，該執行命令係於九十一年一月二
        十九日以寄存送達方式送達於庚○○，原告主張該項送達未依規定將送達通
        知書黏貼於門首，送達為不合法云云，與送達證書記載不符，且原告並未舉
        證以實其說，自難採憑。且查民事訴訟法第一百四十八條規定寄存送達，應
        製作送達通知書黏貼於應受送達處所之門首，俾使受送達人知悉寄存之事實
        ，前往領取送達文書，故其重點在於使應受送達人知悉寄存之事實。經查原
        告已於九十一年二月五日持送達通知書至寄存機關收取鈞院上開執行命令，
        為原告所是認，足見鈞院民事執行處所為寄存送達完全符合程序。本件原告
        既已因前述執行命令之送達而不得執行彰基醫院董事及董事長職務，被告於
        九十一年一月二十八日召集董事會並無任何違法，與原告身為彰基醫院董事
        之法律上地位並無任何不利影響，原告提起本件確認之訴並無即受確認判決
        之利益。
  三、證據：提出另案答辯狀、本院執行命令、辭職書、切結書、本院九十一年訴字
      第二五二號判決書、上訴聲明狀各一件。
丁、本院依職權調取九十一年度字第八號、九十一年度訴字第二五二號民事卷宗。
    理    由
一、按訴狀送達後，原告不得將原訴變更或追加他訴。但該訴訟標的對於數人必須合
    一確定時，追加其原非當事人之人為當事人者，不在此限，民事訴訟法第二百五
    十五條第一項第五款分別定有明文。而按第三人起訴請求確認他人間之某法律關
    係存在或不存在，必須以該法律關係之雙方當事人為共同被告一同起訴，若僅以
    其中一方當事人為被告起訴者，即非適格之當事人。查本件原告起訴請求確認財
    團法人彰化基督教醫院與被告丙○○等六人間之「董事」委任關係不存在，未以
    該法律關係之雙方當事人為共同被告一同起訴，惟其於訴訟進行中，已追加財團
    法人彰化基督教醫院為被告，是依上開規定，應予准許。
二、本件被告財團法人彰化基督教醫院未於言詞辯論期日到場，核無民事訴訟法第三
    百八十六條各款所列情形，爰依原告之聲請，由其一造辯論而為判決。
三、原告起訴主張：原告為被告彰基醫院董事長，雖受本院九十一年度裁全字第一三
    四號假處分裁定及九十一年執全字第一二八號執行命令不得行使彰基醫院董事長
    及董事職權，執行命令於九十一年一月二十九日送達於原告（原告認係同年二月
    五日送達），故原告至少於九十一年一月二十八日時，仍為被告彰基醫院之董事
    長，仍得執行董事長之職權，被告丙○○六人並於九十一年二月八日起訴確認彰
    基醫院與原告間之董事委任關係不存在（鈞院九十一年訴字第二五二號）。惟前
    開執行命令僅係原告身為被告彰基醫院董事長及董事「職權行使」之暫時限制，
    並非「身分」之否認，故在鈞院九十一年訴字第二五二號確認委任關係不存在訴
    訟確定前，原告仍具有被告彰基醫院董事長及董事之身分。而被告被告丙○○等
    六人雖曾為彰基醫院之董事，然渠等已分別於九十年九月二十日（壬○○）、九
    十年九月二十七日（辛○○、乙○○、己○○、丙○○）、九十年十月三日（甲○），向被告彰基醫院董事會提出辭職書，依法已喪失董事資格，已非被告彰基
    醫院董事，不得再執行董事職權，惟被告丙○○等六人除仍以被告彰基醫院之董
    事自居外，更於九十一年一月間向鈞院對原告為首揭假處分聲請及執行，又在無
    合法召集權人之召集及未達法定開議人數情況下，分別於九十年一月二十八日及
    同年二月十五日違法召集彰基醫院第三屆第八、九次臨時董事會，並為諸多不合
    法之決議。被告辛○○復偽以彰基醫院法定代理人之身分，向臺灣臺中地方法院
    對彰基醫院副院長林國川為假處分聲請並執行。其等所為顯已對被告彰基醫院之
    院務及合法董事及原告身為彰基醫院董事長召集董事會之職權行使造成重大損害
    ，原告自有提起本件確認之訴之法律上利益，為此請求確認被告彰基醫院與被告
    丙○○等六人間董事之委任關係不存在等語。
四、被告財團法人彰化基督教醫院未於言詞辯論到期，亦未提出書狀作為聲明、陳述
    。被告丙○○、辛○○、乙○○、甲○、己○○、壬○○等六人則以：原告於鈞
    院九十一年度訴字第二五二號另案審理中，已主張彰基醫院與其董事、董事長之
    委任關係是否存在，乃彰基醫院與被告等雙方始具有確認利益等語甚明；又依鈞
    院九十一年執全字第一二八號命原告不得行使彰基醫院董事及董事長職權之執行
    命令係於九十一年一月二十八日由被告等合法收受送達，因此原告自九十一年一
    月二十八日起即不得再行使彰基醫院董事及董事長之職權，則原告既不得行使董
    事長職權，包括召集董事會議在內，被告丙○○等人於九十一年一月二十八日、
    同年二月十五日召集臨時董事會會議並作成多項決議，對於原告所謂之董事長職
    權毫無侵害可言，則於假處分有效期間原告不得行使彰基醫院董事長職權，原告
    本無召集董事會之權，況原告早已辭去董事及董事長職務，何能謂被告等依法召
    集董事會並為決議係侵害其「私法上地位」，是原告顯無提起本件確認訴訟之法
    律上利益等語置辯。
五、查原告為被告彰基醫院董事長，因被告丙○○等六人對其聲請假處分，經本院九
    十一年度裁全字第一三四號假處分裁定及九十一年執全字第一二八號執行命令不
    得行使彰基醫院董事長及董事職權，被告丙○○六人並於九十一年二月八日起訴
    確認彰基醫院與原告間之董事委任關係不存在，上開假處分及確認委任關係不存
    在事件均未確定。又被告彰化基督教醫院共有十五名董事，除訴外人戴廣章外，
    其餘均已辭職或遭假處分，致彰基董事會不能行使職權，嗣經本院九十一年度法
    字第八號、台灣高等法院台中分院九十一年度抗字第八一０號選任丁○○為被告
    彰基醫院之臨時管理人確定在案等事實，有原告所提法人登記證書、本院九十一
    年度裁全字第一三四號裁定、九十一年度執全字第一二八號執行命令各一件可稽
    ，並經本院調取九十一年度訴字第二五二號、九十一年度法字第八號民事卷宗查
    明屬實，且為兩造所不爭執，應堪認定。
六、按確認法律關係成立或不成立之訴，非原告有即受確認判決之法律上利益者，不
    得提起之，民事訴訟法第二百四十七條定有明文。所謂即受確認判決之法律上利
    益，係指法律關係之存否不明確，致當事人在私法上之地位有受侵害之危險，而
    此危險得以確認判決除去之者而言（最高法院四十二年台上字第一０三一號判例
    、五十二年台上字第一二四０號判例參照）。又按確認法律關係成立或不成立之
    訴，以確認現在之法律關係為限，如已過去或將來應發生之法律關係，則不得為
    此訴之標的，亦經最高法院著有四十九年台上字第一八一三號判例可稽。是本件
    原告起訴起求確認被告間委任之法律關係不存在，自應審酌其是否有確認利益。
    經查：
（一）原告主張被告丙○○等六人均已辭職，卻以董事自居，並對原告聲請假處分，
      違法召集彰基醫院董事會，已侵害原告身為彰基醫院董事長召集董事會之職權
      云云，固據其提出辭職書六件、假處分裁定、執行命令各一件、彰基醫院臨時
      董事會議錄二件為證。惟本件原告並未主張其與被告彰基醫院間董事之委任關
      係有不何明確情形，而被告彰基醫院與被告丙○○等六人間董事之委任關係是
      否存在，並不影響原告與彰基醫院間董事之委任關係，是被告丙○○等六人是
      否已辭去被告彰基醫院董事之職務，僅係其等與被告彰基醫院之關係，自與原
      告與被告彰基醫院間之委任關係存否無涉。又被告丙○○等六人對原告聲請假
      處分，雖致原告不得行使彰基醫院董事長及董事之職權，然此係基於上開假處
      分及執行命令之效力所致，該假處分之裁定法院既應就丙○○等六人是否得聲
      請假處分及其聲請有無理由等情加以審酌而為准駁，則在該假處分或執行命令
      被裁定廢棄確定或經撤銷前，縱原告私法上之地位有名實不符情形，亦顯然無
      從藉由本件確認被告彰基醫院與被告丙○○等六人間董事之委任關係是否存在
      而加以除去甚明。況就上開職書觀之，被告丙○○等六人已表明辭去被告彰基
      醫院董事之職，該六張辭職書固足令被告彰基醫院與被告丙○○等六人間董事
      之委任法律關係存否不明確，然並不影響原告與被告彰基醫院委任之法律關係
      之存否，亦僅係被告彰基醫院與被告丙○○等六人始有確認委任關係存在與否
      之確認利益，原告並無確認利益。
（二）至原告另主張其為彰基醫院之董事長，因被告丙○○等六人是否已辭職不明確
      ，原告於召集董事會時，無從確認該董事身分，故有起訴確認身分不明董事之
      身分的確認利益云云，惟如前述，原告現在既經本院假處分及執行命，而不得
      行使被告彰基醫院董事長及董事之職權，則其顯無從召集董事會，自無所謂確
      認董事資格與否之問題。且前揭假處分及執行命令嗣後是否廢棄或撤銷，原告
      將來得否行使彰基董事長及董事之職權，並未可知，縱然原告將來確定已可行
      使彰基醫院董事長及董事之職權，惟斯時被告彰基醫院與被告丙○○等六人間
      是否仍有董事之委任關係，係屬將來之法律關係，現在無從預知，自應依該時
      之狀況加以審酌，依前揭說明，原告亦不得請求確認將來之法律關係。
（三）再被告辯稱原告已職去被告彰基醫院董事職務之事實，業據其提出辭職書一件
      為證，兩造對此均有爭執，而該辭職書又已記載原告辭去被告彰基醫院董事之
      意旨，此固足認原告與被告彰基醫院間董事之委任關係有不明確情形，而足使
      原告在在私法上之地位有受侵害之危險，然原告此私法上地位不確定之狀態既
      係肇因於該辭職書是否有效，而非基於被告彰基醫院與被告丙○○等六人間董
      事之委任關係是否存在所致，與被告間是否具有委任關係無關，則本件原告既
      係確認被告間董事之委任關係不存在，而非確認原告與被告彰基醫院董事之委
      任關係存在，縱使本件原告終獲勝訴判決，被告仍得否認原告為彰基醫院之董
      事，是原告在私法上之地位有受侵害之危險，顯非本件確認判決得以除去，堪
      認原告並無提起本件確認之訴之確認利益甚明。
七、綜上所述，被告彰基醫院與被告丙○○等六人間董事之委任關係是否存在，既與
    原告之私法上地位無關，亦不足據此排除其私法上不安之狀況，原告提起本件確
    認之訴並無確認利益，是原告起訴請求確認被告彰基醫院與被告丙○○等六人間
    董事之委任關係不存在，既無確認利益，於法不合，自應予駁回。
八、本件事證已臻明確，兩造其餘主張及舉證，核與判決結果無影響，毋庸逐一論述
    ，併此敘明。
九、據上論結，原告之訴為無理由，依民事訴訟法第三百八十五條第一項前段、第七
    十八條判決如主文。
中      華      民      國    九十二    年      四      月     十五     日
                                    臺灣彰化地方法院民事第二庭
~B法      官  羅秀緞
右為正本係照原本作成。
如對本判決上訴須於判決送達後廿日內向本院提出上訴狀。
~B法院書記官  黃當易
中      華      民      國    九十二    年      四      月     二十一  日


司法院資訊處製作；財團法人民間司法改革基金會備份。
